【裁判字號】    92,判,1410
【裁判日期】    921017
【裁判案由】    漁業法
【裁判全文】
最  高  行  政  法  院  判  決                  九十二年度判字第一四一○號
    上  訴  人  甲○○
    被 上訴 人  行政院農業委員會
    代  表  人  乙○○
右當事人間因漁業法事件，上訴人對於中華民國九十年七月二十五日臺北高等行政法
院八十九年度訴字第二○○○號判決，提起上訴，本院判決如左：
    主  文
上訴駁回。
上訴審訴訟費用由上訴人負擔。
    理  由
本件上訴人為「富祥一號」漁船船長，經內政部警政署水上警察局第一警察隊人員於
民國八十八年七月二十二日在臺北縣磺港外海一浬處，查獲該漁船私運漁獲一批，並
經財政部基隆關稅局（下稱基隆關）科處船長及船員罰鍰及沒入漁貨在案。被上訴人
以上訴人反漁業法規，乃以八十八年十二月二十八日八八農漁字第八八六七五七二二
號處分書，為收回上訴人原領漁船幹部船員執業證書三個月之處分。上訴人不服，循
序起訴主張：上訴人於警訊中即否認走私，且扣案之丁香魚、軟絲、透抽均分佈在臺
灣地區沿岸海岸，警局及被上訴人未將扣案之漁獲送請鑑定，率憑主觀推定為私運貨
物，與本院七十五年判字第三○九號判例意旨相違。另被上訴人據以處分之漁業法施
行細則第三十三條第一款及漁船船員管理規則第二十五條第一款規定，就「違法從事
非漁業行為」並未明確定義，有違司法院釋字第三一三號解釋所揭示之授權明確性原
則，為此訴請判決撤銷原處分及訴願決定。
被上訴人則以：上訴人於偵訊筆錄並未否認私運情事且坦承確有接駁載運他船魚貨之
行為，且該案其他涉案船員之偵訊筆錄，除船上廚師只負責煮飯，未從事捕撈工作，
不知道漁撈情形外，餘均坦承有接駁載運他船魚貨之行為，足證上訴人確有利用出海
機會，從事載運他船魚貨之非漁業行為等語，資為抗辯。
原審斟酌全辯論意旨及調查證據之結果，以：按「漁業從業人違反本法或依本法所發
布之命令時，中央主管機關得收回其幹部船員執業證書或漁船船員手冊一年以下之處
分；情節重大者，得撤銷其幹部船員執業證書或漁船船員手冊。」「為維持漁船作業
秩序及航行作業安全，中央主管機關應訂定船員管理規則。」「漁業人或漁業從業人
於出海或作業時，不得有左列行為：一、違法從事非漁業行為。．．．」為漁業法第
十條第二項、第十二條及同法施行細則第三十三條第一款所明定。次按「船員不得有
左列行為：一、違法經營漁業或利用出海作業機會違法從事非漁業行為．．．」「違
反第二十五條規定者，除依有關法令處理外，予以收回其船員手冊或幹部船員執業證
書一年以下之處分。情節重大者，得撤銷其船員手冊幹部或幹部船員證書。」復為漁
船船員管理規則第二十五條第一款及第三十五條第一項所規定。本件上訴人為「富祥
一號」漁船船長，於前述時地經查獲該漁船私運及自「能勝富號」漁船接運之漁獲一
批，並經基隆關科處船長及船員罰鍰及沒入漁貨，上訴人等不服該處分，循序提起行
政訴訟，亦經原法院另案以八十九年度訴字第三一八號判決駁回在案（按該案上訴後
，經本院九十一年度判字第九二三號判決駁回確定）。被上訴人以上訴人違反漁業法
規，從事非漁業行為，予以收回上訴人原領漁船幹部船員執業證書三個月之處分，核
無不合。又查上訴人及船員陳文傳、李良材、林順吉等於警訊中自承部分漁獲非自行
捕獲，係由「能勝富號」交其寄賣及「富祥一號」漁船前左、右絞動器因已放置一星
期左右致無法使用等語。佐以農委會水產試驗所所作之緝獲漁船走私產品判定影本略
以「一、．．．且船前後左右繳動器（拖網絞機）因已置放一星期左右致無法使用，
若再扣掉從野柳港至作業漁場來回的水路時間，算一算實際漁撈作業的日數並沒有幾
天．．．。二、雖然船上備有底拖網四件、細網一件、寬網一件共六件，也有使用過
，但沒有捕獲很多，只有約七百至八百箱。而船上卻有白帶魚、肉魚、白口、金線魚
及雜魚等約二千多箱。一般單拖網船平均一天二十四小時可作業六到七網次，如前述
實際漁撈作業的日數並沒有幾天，若作業五天，則平均一網次有六十箱以上的漁獲才
會有兩千多箱，就該海域而言，魚群豐度偏高。船上同時又有鱙仔、丁箱魚、小卷、
四破魚共兩千多箱的漁獲，那是如何作業的？一天下幾網？平均一網有多少箱漁獲？
．．．三、船上只有一乾燥機，每次可處理二十到五十公斤漁獲，溫度一百二十度時
約費時四十分鐘，依每小時最多容量計算每天可處理一百四十四箱約一千四百四十公
斤。船上自行乾燥之漁貨有兩千多箱，換句話說要十三天的時間，哪來的十三天？最
大問題是一天下幾網？一網能捕獲幾公斤？要多少天才能補到兩千多箱？四、綜上所
述，研判船上漁貨『非自行捕獲』」。核與系爭漁獲前經關稅總局進口貨品原產地認
定委員會鑑定，略以系爭漁獲種類多達十一項，認魚種棲息水層不同，漁具、漁法亦
不同，難於同時捕撈作業及處理，船上漁貨「非自行捕獲」應為海上交易品之結果相
符。被上訴人並非僅以上訴人於警訊中自白為唯一證據，無違本院七十五年判字第三
○九號判例意旨，是以上訴人應有私運及利用出海機會而接駁、載運他船漁獲之私運
行為甚明。又對於人民違反行政法上義務之行為科處罰鍰，涉及人民權利之限制，其
處罰之構成要件及數額，應由法律定之。若法律就其構成構成要件，授權以命令為補
充規定者，授權之內容以及範圍應具體明確，然後據以發布命令，始符合憲法第二十
三條以法律限制人民權利之意旨，此原則固為司法院釋字三一三號解釋所揭櫫。法律
之授權不明確或以空白條款方式授權，雖為法所不許，但亦非謂法律對於任何細節、
事項，均須自行規定，授權明確與否不能僅就字面解釋，而應就該項法律整體所表現
之關聯意義為判斷，亦經司法院釋字第三九四號、四二六號解釋在案。換言之，授權
之內容、目的及範圍非必須表示於條文之中，對授權條款以一般解釋之方法，探求其
與其他條文之意義關聯性，以及法律整體所欲追求之目的為已足，而此等目的則可從
該法律制定過程中得知，尚難謂有欠具體明確。本件上訴人指摘漁業法施行細則第三
十三條第一款及漁船船員管理規則第二十五條第一款所規範之「非漁業行為」，於母
法或行政命令中均未有明確之規範一節。經查漁業法第三條已明定「本法所稱漁業，
係指採捕或養殖水產動植物業，及其附屬之加工、運銷業」，是以從該條文之文義解
釋中已可明知，凡與「採捕或養殖水產動植物業，及其附屬之加工、運銷業」不符之
行為，即為非漁業行為。而漁業法第十二條授權中央主管機關即被上訴人在「維持漁
船作業秩序安全」及「航行作業安全」之目的下訂定漁船船員船員管理規則；另在同
法第七十條授權中央主管機關訂定該法施行細則。被上訴人在漁船船員船員管理規則
第二十五條第一款及漁業法施行細則第三十三條第一款分別規定漁業從業人及船員不
得違法從事非漁業行為，與漁業法之立法目的並無違背，亦無授權不明確之處，上訴
人之主張，要無可採。本件上訴人既有私運及利用出海機會，接駁載運他船漁獲之非
漁業行為，則被上訴人以上訴人違反漁業法施行細則第三十三條第一款及漁船船員管
理規則第二十五條第一款，依漁業法第十條第二項據以處罰，認事用法並無違誤，訴
願決定予以維持，亦無不合等為其判斷之基礎，並說明其證據之取捨及兩造其餘主張
不足採之理由，而以上訴人之訴為無理由而予駁回，經核無違誤。
原判決已敘明其認定事實之證據，非出於臆測，所憑證據亦無矛盾情形，尚無牴觸本
院三十二年判字第十六號、三十九年判字第二號、六十一年判字第七○號及七十五年
判字第三○九號判例意旨，至最高法院判例並無拘束本件效力。財政部八十年四月十
五日台財關第八○○○九二一二四號函係關於經核准專（兼）營漁貨搬運之漁船，受
託載運其他漁船自行捕獲之水產品，應否報關所為解釋，上訴人之漁船並非經核准專
（兼）營漁貨搬運者，無上開函釋適用問題。上訴人復執陳詞，並以原審取捨證據，
認定事實之職權行使，指摘原判決未當，聲明廢棄，非有理由，應予駁回。
據上論結，本件上訴為無理由，爰依行政訴訟法第二百五十五條第一項、第九十八條
第三項前段，判決如主文。
中    華    民    國    九十二      年      十        月      十七      日
                    最 高 行 政 法 院  第 一 庭
                                審 判 長 法  官      黃  綠  星
                                         法  官      黃  合  文
                                         法  官      蔡  進  田
                                         法  官      黃  璽  君
                                         法  官      廖  宏  明
右  正  本  證  明  與  原  本  無  異
                                         法院書記官  邱  彰  德
中    華    民    國    九十二      年      十        月      十七      日


司法院資訊處製作；財團法人民間司法改革基金會備份。
